【裁判字號】    96,上易,3019
【裁判日期】    970229
【裁判案由】    過失傷害
【裁判全文】
臺灣高等法院刑事判決                96年度上易字第3019號
上  訴  人  台灣新竹地方法院檢察署檢察官
上  訴  人
即  被  告  甲○○
選任辯護人  吳聖欽律師
被      告  丙○○
上列上訴人因被告等過失傷害案件，不服臺灣新竹地方法院96年
度易字第14號，中華民國96年11月26日第一審判決（起訴案號：
臺灣新竹地方法院檢察署95年度偵字第1722號），提起上訴，本
院判決如下：
    主  文
原判決撤銷。
甲○○從事業務之人，因業務上之過失傷害人，處有期徒刑陸月
，如易科罰金，以銀元參佰元即新臺幣玖佰元折算壹日；減為有
期徒刑參月，如易科罰金，以銀元參佰元即新臺幣玖佰元折算壹
日。
丙○○從事業務之人，因業務上之過失傷害人，處有期徒刑柒月
；減為有期徒刑參月又拾伍日，如易科罰金，以銀元參佰元即新
臺幣玖佰元折算壹日。
    事  實
一、緣圻鋼工程有限公司（下稱圻鋼公司）於民國94年3月間向
    友發化工股份有限公司（下稱友發公司）承攬位於新竹縣湖
    口鄉○○路2號之新竹廠鋼鐵及電木板工程。圻鋼公司再於
    同年4月20日將其中浪板施作工程轉包與偉成工程行承作，
    偉成工程行實際負責人甲○○乃向其材料供應商詢問是否可
    以代覓施工人員，該材料供應商乃向丙○○詢問，嗣丙○○
    即與甲○○見面，就工程計價方式有所商討，計價方式議妥
    ，丙○○即同意承作該部分之工程；丙○○遂請其友人尤敏
    詳（業經檢察官撤回起訴，見原審卷第36頁）再代覓其他工
    人，尤敏詳乃通知乙○○、洪正明及姓名年籍不詳綽號「大
    丙」者共5人，於同年6月23日前往上址施工，甲○○於現場
    將工作、零件交代予丙○○，工作現場則由丙○○指揮、監
    工，工資亦係由甲○○交予丙○○，再由丙○○轉交各工人
    收取。丙○○依法為乙○○之僱用人，而為勞工安全衛生法
    第2條第2項所稱之雇主；而甲○○則係勞工安全衛生法第16
    條所指之承攬人依法就其承攬部分負與僱主相同之責任；丙○○、甲○○二人對於工地現場之安全，均負有注意義務，
    均為從事業務之人，應注意提供勞工有符合勞工安全衛生法
    規定之足以防止電、熱引起之危害及防止有墜落、崩塌所引
    起之危害之必要安全衛生設備，且對於高度在2公尺以上之
    工作場所邊緣及開口部份，勞工有遭受墜落危險之虞者，應
    設有適當強度之圍欄、握把、覆蓋等防護措施，若為前項措
    施顯有困難，或作業之需要臨時將圍欄等拆除，亦應採取使
    勞工使用安全帶等防止因墜落而致勞工遭受危險之措施，詎
    其竟均疏未設置，且無不能注意之情事發生，貿然施工，致
    乙○○於94年6月23日17時許，在上址工地2樓施工時，因觸
    電而摔落1樓地面，因而受有第一腰椎爆裂性骨折併神經損
    傷之傷害。
二、案經乙○○訴由新竹縣警察局竹北分局移送台灣新竹地方法
    院檢察署檢察官偵查起訴。
    理  由
一、訊據被告甲○○就其確為偉成工程行之負責人，且於94年4
    月20日承攬圻鋼公司所承攬之友發公司之浪板施作工程，嗣
    其材料商介紹丙○○前來，其乃於工地交代應施作之工程內
    容交代丙○○，嗣亦有交付報酬予丙○○之事實固不諱言；
    訊據被告丙○○就其於本件事發時在現場工作之事實亦不否
    認；惟被告甲○○、丙○○均矢口否認有何過失傷害犯行，
    被告甲○○辯稱：其並非乙○○之雇主，乙○○之雇主是丙○○和尤敏詳，其僅提供現場，且其係將報酬交予丙○○，
    至於丙○○交付多少錢予乙○○，其並未過問，而乙○○上
    工時自己未繫上安全帶，加上喝酒，於第一次觸電時又未切
    掉電源線，因此所造成之傷害，事發時其並不在現場，不能
    認為係其疏失所致云云；被告丙○○則以渠並非向被告甲○○承包系爭工程，而是去幫忙二天，其所領之工資與乙○○
    相同，亦未在現場指揮或監工云云置辯。惟查：
（一）告訴人於上揭時、地，於施工中因觸電而摔落1樓地面，
      因而受有第一腰椎爆裂性骨折併神經損傷之傷害，業據告
      訴人於偵、審中指訴綦詳，亦有長庚念紀念醫院所出具之
      診斷證明書1份、行政院勞工委員會北區勞動檢查所94年
      12月29日北勞檢製字第0941020872號函及所附停工通知書
      及行政院勞工委員會94年7月27日勞北檢授字第
      0940201415號勞工安全衛生法罰緩處分書各1份在卷可稽
      ，此部分之事實，至為明確，要無疑義。
（二）如上述，被告甲○○就其所經營之偉成工程行確有承攬圻
      鋼公司所承攬之友發公司之浪板施作工程，是被告甲○○
      顯係勞工安全衛生法第16條所指之承攬人，依法其應就其
      承攬部分負與僱主相同之責任，此部分亦無疑義。
（三）雖被告甲○○另辯稱告訴人於上工前飲酒，致注意能力降
      低，對於因此所生之傷害，不能認為係其業務過失所致云
      云。惟查，就告訴人乙○○於上工前是否確有飲酒一節，
      被告甲○○並未舉提具體證據，以供本院調查；而依告訴
      人之就醫紀錄，亦未能證明告訴人於案發當日確有飲酒之
      情形。雖證人陳永山於原審審理時到庭證稱該日上午伊曾
      攜帶含酒精成分之飲料維士比一瓶到工地現場，惟該飲料
      係其所自用，中午吃飯時工人彼此間並未飲酒，至於是否
      有人飲用其所購買之該瓶維士比飲料，伊並不清楚等語（
      見原審96年11月12日審判筆錄第13頁）；是本案告訴人案
      發當日是否確有飲酒情事，尚無從證明；況縱認告訴人案
      發當日確有飲酒之事實，惟倘被告甲○○於工地現場確實
      提供上開安全設施，並確實督導施工人員將安全帶扣住安
      全纜線，則告訴人縱因飲酒致步履不穩，亦不致因失足而
      墬落，縱或墬落，亦得因防墬網之設置而避免傷害；易言
      之，本案被告甲○○未能於現場提供必要之安全設備，即
      有過失，與告訴人所生之傷害間存有相當因果關係。被告
      甲○○另稱告訴人於第一次觸電時，即應自行拆掉電源線
      ，詎其仍繼續施工，再遭電擊因此墬落，自屬可歸責於告
      訴人之事由所致云云。惟按系爭工地之浪板工程部分係由
      被告甲○○所經營之偉成工程行承包（次承攬），其對於
      現場施工環境自應先檢視，確定安全無虞後，方可鳩工施
      作，詎其竟未檢查現場電源供應是否安全，及早修復漏電
      之纜線，反指責在現場因履行義務而繼續施工之告訴人不
      自行拆掉電源線，核其所辯，顯屬卸責之詞。被告甲○○
      又辯稱告訴人有自行攜帶安全帶至現場，係告訴人自己不
      將安全帶扣上云云。然依證人陳永山所證，系爭工地現場
      並未設置安全扣纜及防墬網（見原審同上筆錄第14頁），
      是縱使告訴人確有自行攜帶安全帶至現場，亦無從使用，
      遑論豈有員工至雇主提供之工地上班尚得自備安全設備之
      理，被告上開辯解，要屬推諉卸責之詞，顯不足採。而本
      案告訴人確因在現場施工墬落，致身體受有傷害，系爭工
      地現場復無任何安全防護設施，被告甲○○身為執行業務
      之人，因此造成他人損害，自應負過失致他人傷之責任。
（四）而本案案發之工作現場係由被告丙○○指揮、監工，現場
      之工作係由被告甲○○交代予被告丙○○，零件亦係由被
      告甲○○交予被告丙○○等情，業據告訴人於偵查、原審
      、本院審理中指訴不移，此部分亦核與證人陳永山、陳志
      平證述之情節相符（見偵查卷第24頁、第25頁、原審卷第
      69頁、原審96年度重訴字第120號民事案卷第93頁）；而
      被告丙○○就其曾與被告甲○○就系爭工程之計價方式有
      所討論一節，亦於原審上揭民事案件中直陳不諱（見原審
      96年度重訴字第120號民事案卷第124頁）；而告訴人之工
      資係由被告甲○○統交予被告丙○○後，被告丙○○再扣
      除100元之飲食費後，交予尤敏詳，尤敏詳再轉交告訴人
      一節，亦據被告丙○○於原審上揭民事案件中直陳不諱（
      見上引原審96年度重訴字第120號民事案卷第124頁）；足
      見本件自全部工程計價方式係由被告丙○○與被告甲○○
      討論、工資亦由被告甲○○統交予被告丙○○後，再由被
      告丙○○轉發予告訴人，工作現場係由被告丙○○自被告
      甲○○接受工作、零件後，並在現場指揮、監工等情以觀
      ，是本件就工作之取得、工作之指揮、監督、工資之取得
      等方面觀察，告訴人就系爭工程均直接受被告丙○○之監
      督，是就系爭工程而言，被告丙○○顯為告訴人之僱用人
      ；是被告丙○○顯為告訴人之僱主，亦無疑義。
（五）被告丙○○雖辯稱其領之工資與告訴人同，其焉有可能為
      僱主，惟查工資之高低僅係僱傭關係審查之一端，並非全
      部，於法尚不得僅執工資之高低一節，即遽認僱傭關係之
      存否，是被告丙○○此部分所辯，亦無足採。
（六）被告甲○○、丙○○二人，一為系爭工程之承攬人，一為
      告訴人之僱用人，是被告二人就系爭工程之工地現場之安
      全，均負有注意義務，均為從事業務之人，應注意提供勞
      工有符合勞工安全衛生法規定之足以防止電、熱引起之危
      害及防止有墜落、崩塌所引起之危害之必要安全衛生設備
      ，且對於高度在2公尺以上之工作場所邊緣及開口部份，
      勞工有遭受墜落危險之虞者，應設有適當強度之圍欄、握
      把、覆蓋等防護措施，若為前項措施顯有困難，或作業之
      需要臨時將圍欄等拆除，亦應採取使勞工使用安全帶等防
      止因墜落而致勞工遭受危險之措施，詎其竟均疏未設置，
      且無不能注意之情事發生，貿然施工，致告訴人受有第一
      腰椎爆裂性骨折併神經損傷之傷害。是被告二人之過失，
      與告訴人所受之傷害間，顯有因果關係。
（七）綜上所述，被告二人上述否認犯行之所辯，於法並無足採
      。本案事證明確，被告二人之犯行，堪以認定。
二、被告甲○○為偉成工程行之負責人，關於系爭工程亦係承攬
    人，自為從事業務之人；而被告丙○○為告訴人之僱用人，
    當亦係從事業務之人；其等因執行業務確有過失而致他人受
    有傷害，核其等所為，均係犯刑法第284條第2項前段之業務
    過失傷害罪。
三、原審就被告甲○○部分，認被告甲○○事證明確，而予論科
    ，固非無見；惟如上述，被告甲○○關於系爭工程亦係承攬
    人，而係依勞工安全衛生法第16條所指之承攬人依法就其承
    攬部分負與僱主相同之責任，原審誤認被告甲○○為告訴人
    之直接僱主，顯有誤會。另原審就被告丙○○部分，未詳予
    審究，而逕認被告丙○○非告訴人之僱主，而為被告丙○○
    無罪之諭知，顯有未洽。被告甲○○上訴意旨否認犯罪，雖
    無足取，惟原判決關於被告甲○○部分既有上述之可議，即
    屬可維持；檢察官上訴意旨，就此指摘原判決不當，求予撤
    銷改判，為有理由；是本院自應將原判決撤銷。爰審酌被告
    甲○○身為系爭工程之承攬人，被告丙○○為告訴人之僱用
    人，均未在其所承攬或所施工之工地提供安全之施工環境，
    致造成告訴人受傷之事實，事發後其未與告訴人達成和解，
    猶飾辭卸責之犯罪後態度等一切情狀，量處如主文第2、3項
    所示之刑。另查被告等本件犯罪在96年4月24日以前，合於
    中華民國九十六年罪犯減刑條例所定之減刑條件，爰併就被
    告二人主文前段所宣告刑均各減二分之一，並均諭知易科罰
    金之折算標準。另查被告等行為後，刑法於94年2月2日修正
    公布，於95年7月1日施行，其中第41條第1項前段規定：「
    犯最重本刑為5年以下有期徒刑以下之刑之罪，而受6個月以
    下有期徒刑或拘役之宣告，因身體、教育、職業、家庭之關
    係或其他正當事由，執行顯有困難者，得以1元以上3元以下
    折算一日，易科罰金。」又受刑人行為時之易科罰金折算標
    準，修正前罰金罰鍰提高標準條例第2條前段（現已刪除）
    規定，就其原定數額提高為100倍折算1日，則本件受刑人行
    為時之易科罰金折算標準，應以銀元300元折算1日，經折算
    為新臺幣後，應以新臺幣900元折算為1日。惟95年7月1日修
    正公布施行之刑法第41條第1項前段則規定：「犯最重本刑
    為5年以下有期徒刑以下之刑之罪，而受6個月以下有期徒刑
    或拘役之宣告者，得以新臺幣1,000元、2,000元或3,000元
    折算1日，易科罰金。」比較修正前後之易科罰金折算標準
    ，以95年7月1日修正公布施行前之規定，較有利於被告等，
    則應依刑法第2條第1項前段，適用修正前刑法第41條第1項
    前段規定，定其折算標準。
據上論斷，應依刑事訴訟法第369條第1項前段、第364條、第299
條第1項前段，刑法第2條第1項前段、第284條第2項前段、修正
前刑法第41條第1項前段，刑法施行法第1條之1，中華民國九十
六年罪犯減刑條例第2條第1項第3款、第7條、第9條，判決如主
文。
本案經檢察官羅松芳到庭執行職務。
中    華    民    國    97    年    2     月    29    日
                  刑事第二十庭審判長法  官  楊貴雄
                                    法  官  林立華
                                    法  官  林銓正
以上正本證明與原本無異。
不得上訴。
                                    書記官  陳玲憶
中    華    民    國    97    年    2     月    29    日
附錄：本案論罪科刑法條全文
中華民國刑法第284條第2項
（過失傷害罪）
因過失傷害人者，處6月以下有期徒刑、拘役或5百元以下罰金，
致重傷者，處1年以下有期徒刑、拘役或5百元以下罰金。


司法院資訊處製作；財團法人民間司法改革基金會備份。
